臺灣高等法院刑事判決　　　　　　　　　　　　　九十二年度上訴字第三六五０號
　　上　訴　人
　　即　自訴人　松景科技股份有限公司
　　法定代理人　戊○○
　　自訴代理人　蔡文彬律師
　　　　　　　　魏式瑜律師
　　　　　　　　張亞婷律師
　　被　　　告　丙○○
　　被　　　告　丁○○
　　右二人共同
　　指定辯護人　本院公設辯護人　乙○○
右上訴人即自訴人因被告偽造有價證券案件，不服臺灣臺北地方法院九十一年度自字
第九００號中華民國九十二年八月二十九日第一審判決，提起上訴，本院判決如左：
    主  文
原判決關於被告丙○○部分撤銷，發回臺灣臺北地方法院。
其他上訴駁回。
    理  由
一、自訴意旨略以：自訴人松景科技股份有限公司自民國（下同）九十年八月間起即
    陸續與瀚風科技工業有限公司（下稱瀚風公司）有生意往來，初期因與瀚風公司
    間往來之金額不大，雙方乃約定當自訴人公司將貨物運到瀚風公司時，即由瀚風
    公司開具三十天之期票予自訴人公司。嗣後瀚風公司副總經理即被告丁○○請求
    自訴人公司之業務承辦人盧思樺增加購買貨物之額度，經盧思樺向自訴人公司反
    應後，乃要求瀚風公司以出具本票之方式增加擔保，被告丁○○經與瀚風公司實
    際負責人即被告丙○○商量之後，乃答應自訴人公司之提議，即交付面額新臺幣
    （下同）三千萬元之本票予自訴人公司，自訴人公司在取得該本票之後，即增加
    瀚風公司之額度，惟最後瀚風公司竟無力支付自訴人公司貨款高達壹仟餘萬元。
    自訴人公司於瀚風公司交付之支票退票之後，即以該本票向包括洪柱漢在內之發
    票人聲請本票裁定，豈料洪柱漢於接獲法院核發之裁定後竟提出抗告，主張該本
    票非其親簽，而係第三人冒名簽發，伊不應負發票人之責云云；抑有進者，洪柱
    漢前述本票係非其親簽亦未授權他人簽名之主張，於自訴人公司另案對於洪柱漢
    提出之詐欺自訴中竟遭法院採信，並據此而為洪柱漢無罪之判決。倘洪柱漢之抗
    辯可採，顯示係有人冒名簽發上開本票，而據當時與瀚風公司業務往來之業務員
    盧思樺所為之證詞，交付本票予盧思樺之人為被告丁○○，而瀚風公司早於九十
    年四月間起即轉由被告丙○○經營，被告丙○○亦曾實際與自訴人公司洽談業務
    ，則偽造該三千萬元本票者，應為被告丙○○、丁○○二人。因認被告丙○○、
    丁○○二人涉有刑法第二百零一條之偽造有價證券罪嫌。
二、被告丁○○部分：
    (一)按犯罪事實應依證據認定之，無證據不得認定其犯罪事實；又不能證明被告犯
      罪者，應諭知無罪之判決，刑事訴訟法第一百五十四條第二項、第三百零一條
      第一項分別定有明文。又自訴人之指訴目的乃欲使被告受刑事追訴，其指訴內
      容是否為真實，理應慎重查明，不得僅憑自訴人之片面指訴，即為不利被告之
      認定。且按刑事訴訟法上所謂認定犯罪事實之證據，係指足以認定被告確有犯
      罪行為之積極證據而言，該項證據自須適合於被告犯罪事實之認定，始得採為
      斷罪資料。且認定不利於被告之事實，須依積極證據，苟積極證據不足為不利
      於被告事實之認定時，即應為有利於被告之認定，更不必有何有利之證據。如
      未能發現相當證據，或證據不足以證明，自不能以推測或擬制之方法，以為裁
      判之基礎。再刑事訴訟上證明之資料，無論其為直接或間接證據，均須達於通
      常一般之人均不致有所懷疑，而得確信其為真實之程度，始得據為有罪之認定
      ，若其關於被告是否犯罪之證明未能達此程度，而有合理性懷疑之存在，致使
      無從形成有罪之確信，即不得遽為不利被告之認定，此分別有最高法院二十九
      年度上字第三一０五號、三十年度上字第八一六號、四十年度臺上字第八六號
      、七十六年度臺上字第四九八六號判例可資參照。
    (二)自訴人松景科技股份有限公司認被告丁○○涉有偽造有價證券罪嫌，無非係以
      洪柱漢於另案中之辯詞、三千萬元之本票一張、洪柱漢之民事抗告狀、原審九
      十一年度自字第四四九號刑事判決暨洪柱漢將印章交予被告丙○○保管、瀚風
      公司大小章須由被告丙○○同意始能用印、將三千萬元本票交予自訴人業務員
      盧思樺者係被告丁○○等事實為其論據。訊據被告丁○○堅詞否認涉有自訴人
      所指之偽造有價證券犯行，辯稱：伊擔任瀚風公司業務部門主管，故上簽呈予
      總經理丙○○批示是否簽發三千萬元擔保本票予自訴人，簽呈由秘書處轉呈丙
      ○○批示，後續簽發本票之作業伊無置喙餘地，伊並無簽發本票及用印之權利
      ，且三千萬本票係由瀚風公司秘書交予自訴人公司之盧思樺，伊未經手等語。
    (三)經查：
    1.證人洪柱漢於遭自訴人自訴詐欺案件中始終辯稱因將瀚風公司經營權轉讓予被
      告丙○○，又未及辦理公司負責人變更登記，故將瀚風公司大小章交予被告丙
      ○○保管使用，然未同意丙○○以其個人名義共同簽發三千萬元本票予自訴人
      等語，此有原審九十一年度自字第四四九號刑事判決（見原審卷第一一至一四
      頁）及該案件上訴後之本院九十二年二月十三日訊問筆錄附卷可稽（見原審卷
      第一０二至一０五頁、第一五九至一六五頁）。證人即瀚風公司秘書陳依蘋亦
      證述瀚風公司簽發擔保本票時，公司發票人的小章與洪柱漢個人的發票人印章
      不會一樣，因為公司大小章都放在公司，沒有拿給在台碩公司工作的洪柱漢等
      語（見原審卷第一三二頁、第一三七頁），核與證人即前瀚風公司總經理傅佐
      迪證述情節相符（見原審卷第八六頁）；然揆諸自訴人所提出之三千萬元本票
      第二發票人「洪柱漢」之印文，顯然與第一發票人瀚風公司小章「洪柱漢」之
      印文相同，而第二發票人「洪柱漢」之簽名，又與卷附洪柱漢在本院另案庭訊
      後之簽名（見原審卷第一０五、第一六四頁）暨其自承簽發予玉山銀行之本票
      上簽名（見原審卷第一二五頁）顯然不同，證人即瀚風公司股東兼特別助理張
      明華、台碩公司員工蔡淑君等人亦均到院證述該「洪柱漢」簽名並非洪柱漢之
      筆跡（見原審卷第九二頁、第二六八頁），足證該三千萬元本票上第二發票人
      「洪柱漢」部分，應非洪柱漢親自簽名用印，且其亦未授權他人簽名用印於其
      上，該第二發票人洪柱漢之簽名用印應係偽造盜蓋者無訛。
    2.惟查，證人即瀚風公司秘書陳依蘋於原審調查時結證稱：我任職瀚風公司期間
      ，曾經送過擔保本票給被告二人簽核，一般送簽呈時，會將空白擔保本票附在
      後面，由總經理丙○○在簽呈上批准後簽名並書寫日期，總經理丙○○、副總
      經理丁○○不會在擔保本票上簽名，因為他們不是公司登記負責人或股東，所
      以他們不需要在擔保本票上簽名，擔保本票上公司發票人部分，是於丙○○批
      准簽呈後，由秘書室填寫後蓋公司大小章，之後再拿給張明華股東兼特別助理
      簽個人發票人部分，登記負責人洪柱漢個人發票人部分，則由秘書處交給業務
      部的彭建銘轉交給在台碩公司工作的洪柱漢簽名．．，本票發票人簽名、用印
      完成之後，不會再回到秘書處，所以不會再送給被告二人過目．．，丙○○授
      權的部分只限於公司發票人部分，洪柱漢部分，因為要由業務部轉交其簽名用
      印，故公司發票人小章部分與洪柱漢個人發票人的印文應該不同，洪柱漢自己
      有一個私人印章．．，廠商是將簽署好的本票拿回去後，再打電話到公司找張
      明華，和張明華約時間確認他是不是共同發票人，洪柱漢的部分，業務部門的
      人會請廠商打電話到台碩公司和洪柱漢約時間確認．．，丁○○擔任副總，他
      要寫擔保本票的簽呈，以前慣例都是負責人洪柱漢和股東張明華簽擔保本票，
      所以我們都以此慣例來做，沒有就個案特別決策由何人擔任本票發票人的情形
      ，簽呈內容不會提到由何人擔任共同發票人，大概只會提到何公司因何原因需
      要簽發擔保本票等語在卷（見原審卷第一二八頁以下之九十二年三月三日訊問
      筆錄）。
    3.另證人同係瀚風公司秘書趙雙鈴則於原審結證稱：秘書要處理公司簽發擔保本
      票之事，處理好後轉交業務部，由業務部請廠商來領取，有時秘書亦會直接交
      本票給廠商，並請他們對保，製作好本票後，不會再給總經理、副總經理過目
      ，瀚風公司通常由登記負責人或是公司股東擔任本票發票人，是由廠商自己聯
      絡本票上所載發票人作對保的動作，瀚風公司登記負責人是洪柱漢，實際負責
      人是丙○○，公司大小章是丙○○保管，本票要用印時，印章是由丙○○交給
      秘書，丙○○如沒有交給秘書，秘書不可能拿到印章用印，擔保本票上發票人
      的簽名、地址，通常由秘書或業務助理填寫，但事先必須上簽呈，由丙○○批
      准後才可以填寫，洪柱漢也曾擔任過瀚風公司其他本票發票人，是請業務部或
      廠商找洪柱漢本人對保，由他親自簽名，公司大小章，放在公司保險箱內，只
      有丙○○有保險箱鑰匙，有時丙○○外出洽公一整天不在時，會把鑰匙交給秘
      書，一般簽呈上不會寫由何人擔保本票發票人，秘書交擔保本票給業務部門時
      ，其他個人發票人部分不一定已經簽名，有時候股東會先簽，有時候是沒簽，
      本票交給廠商前，如果發票人已簽名，也會要求廠商事後對保，如果很緊急的
      話，秘書或其他公司人員，會幫發票人代填發票人年籍資料，讓廠商方便找人
      對保，公司大小章有可能是丙○○交付蓋印，也有可能是丙○○外出前就交給
      秘書，由秘書自己拿出來蓋，但是我在丙○○外出時，我都會跟他電話聯絡，
      得到授權後才會動公司大小章，丁○○要上簽呈，經總經理批准後才可以使用
      公司大小章，簽呈批准後，一般來講，不會由主管丁○○來繕寫擔保本票或用
      印，但對保及交付本票給廠商部分，我就不清楚，我們都把本票交給業務部的
      人等語（見原審卷第二三四頁以下之九十二年六月二十七日訊問筆錄）。
    4.證人甲○○於本院證稱：從九十年十月到九十一年一月在翰風公司秘書室任職
      ，主管是丙○○，有陳依蘋、趙雙鈴和伊共三位秘書，直接對總經理丙○○負
      責，丙○○才有權只是伊等瓣事，伊最晚進公司，尚在學習中，工作內容是接
      待客戶，較少接觸文書作業，未見過系爭本票，該本票上帝二共同發票人欄不
      是伊寫的，沒有印象是誰的字跡，也從未保管或蓋過公司章等語（本院九十三
      年七月十四日審判筆錄）。
    5.被告丙○○於原審供述：丁○○應該有上本案簽呈給我，簽呈內容大約是自訴
      人要求簽發本票需要用印，請我核示是否簽發，簽呈內並沒有提到用誰的印，
      後來決定何人用印，丁○○沒有參與等語（見原審卷第九三至九四頁）。
    6.由證人陳依蘋、趙雙鈴、甲○○上開證詞及被告丙○○之供述，可知瀚風公司
      簽發擔保本票予廠商之流程，係由業務部門人員上簽呈載明瀚風公司因何原因
      需要簽發擔保本票予廠商，由被告丁○○層轉予被告丙○○批示，或由業務部
      門主管即被告丁○○直接上簽呈予被告丙○○批示後，再由被告丙○○將批准
      後之簽呈、空白擔保本票，連同公司大小章交予秘書處，由秘書繕寫瀚風公司
      發票人部分之公司名稱、負責人姓名、聯絡電話、統一編號、發票地址等資料
      ，並依被告丙○○之指示蓋印公司大小章於擔保本票上；至於其他共同發票人
      部分，一般係由公司登記負責人洪柱漢、股東張明華等人擔任，然均須經由其
      等本人親自簽名用印，洪柱漢因不在瀚風公司工作，是須由業務部門人員與之
      聯繫交付擔保本票供其簽名用印，且洪柱漢多以其自行保管之個人私章用印，
      而不以瀚風公司之小章用印，本票受款人即各該廠商或於張明華、洪柱漢簽發
      擔保本票時派員當場對保，或於其等簽發擔保本票後，再與之聯繫確認是否同
      意擔任本票共同發票人。是被告丁○○辯稱伊僅上簽呈予被告丙○○批示是否
      簽發擔保本票，簽呈轉呈予丙○○批示，後續簽發本票之作業伊無置喙餘地，
      並無簽發本票及用印之權利等語，並非虛詞。被告丁○○既無權決策亦未參與
      由何人擔任瀚風公司擔保本票之發票人，又未保管使用該公司之大小章，則盜
      用「洪柱漢」印章蓋印於本案三千萬元本票第二發票人一事，顯與其無涉。
    7.證人即自訴人公司員工盧思樺雖證稱：本案三千萬元空白本票是我交給瀚風公
      司業務員賀斌漢，之後由丁○○交還給我等語（見原審卷第一九五頁、第二七
      ０頁），然被告丁○○無權決策，亦未參與由何人擔任瀚風公司擔保本票之發
      票人，又未保管使用該公司之大小章，已如前述，縱其基於業務主管之職務交
      還該紙本票予自訴人公司之盧思樺，亦不足以證明其有何偽以洪柱漢名義簽發
      擔保本票之事實。至於自訴人所舉其餘洪柱漢於另案中之辯詞、三千萬元之本
      票一張、洪柱漢之民事抗告狀、原審九十一年度自字第四四九號刑事判決暨洪
      柱漢將印章交予被告丙○○保管、瀚風公司大小章須由被告丙○○同意始能用
      印等事證，僅足證明該三千萬元本票第二發票人部分遭人偽造之被害結果，均
      不足以證明被告丁○○即係加害行為之偽造人。此外，復查無其他積極證據足
      資認定被告丁○○涉有自訴人所指之偽造有價證券犯行，自屬不能證明被告丁
      ○○犯罪。
    8.被告丁○○部分不能證明犯罪已臻明確，自訴人聲請再度傳訊原審已經交互詰
      問作證過之證人陳依蘋，及聲請命證人陳依蘋當庭書寫系爭本票上字樣，連同
      證人趙雙鈴於原審當庭所書寫字樣送調查局進行比對鑑定，及被告聲請傳訊原
      審已經交互詰問作證過之證人盧思樺、蔡淑君再度出庭作證，均屬不必要，附
      此敘明。
    (四)原審法院依審理結果，以不能證明被告丁○○犯罪而為無罪之諭知，經核並無
      不合，自訴人上訴意旨仍執陳詞認為被告丁○○應構成犯罪，指摘原判決不當
      ，此部分上訴為無理由，應予駁回。
三、被告丙○○部分：
    (一)原審判決略以：被告丙○○前因涉嫌偽造永興昌科技股份有限公司之支票，經
      該公司於九十一年一月二十二日向臺灣臺北地方法院檢察署提起告訴，經該署
      檢察官偵查後，於九十二年三月二十五日以九十一年度偵字第一四五二四號提
      起公訴，繫屬於本院審理中。查該案件之犯罪時間係九十年十月（起訴書誤載
      為九十一年十月），本案自訴人松景科技股份有限公司自訴被告丙○○偽造有
      價證券之犯罪時間則係九十年十月三十日，二者時間密接、方法相同，所犯又
      係構成要件相同之罪名，從形式上觀察如皆成罪，則具有裁判上不可分之一罪
      關係，應屬同一案件。自訴人松景科技股份有限公司就被告丙○○涉嫌偽造有
      價證券之同一案件向本院提起自訴之時間係告訴人永興昌科技股份有限公司提
      起告訴後之九十一年十一月二十八日，有蓋用本院收狀章戳之自訴狀可稽，且
      自訴人所自訴之偽造有價證券罪，又非屬告訴乃論之罪，揆諸前揭說明，自訴
      人不得對被告丙○○提起本件自訴，爰不經言詞辯論，逕為諭知不受理之判決
      ，固非無見。
　　(二)惟查，被告丙○○前因涉嫌偽造永興昌科技股份有限公司之支票，經該公司於
      九十一年一月二十二日向臺灣臺北地方法院檢察署提起告訴，經該署檢察官偵
      查後，於九十二年三月二十五日以九十一年度偵字第一四五二四號提起公訴，
      經原審法院於九十三年四月十六日以九十二年度訴字第七００號刑事判決，判
      處被告丙○○共同連續商業負責人，以明知為不實之事項，而填製會計憑證，
      處有期徒刑六月，如易科罰金以三百元折算一日，至被訴偽造永興昌科技股份
      有限公司支票等部分之起訴事實，依檢察官提出之證據及原審法院依職權調查
      之結果，均無法使原審法院得有罪之確信，惟公訴人認此部分事實與前開起訴
      論罪部分有牽連犯之裁判上一罪關係，爰於判決理由敘明不另為無罪之諭知等
      情，有原審九十二年度訴字第七００號刑事判決影本附卷可證，雖該案上訴後
      於九十三年六月十七日繫屬本院分九十三年度上訴字第一六八五號偽造有價證
      券等案件尚在審理中，有被告丙○○之本院被告全國前案紀錄表在卷可按，然
      觀諸前開臺灣臺北地方法院九十二年度訴字第七００號刑事判決之理由欄內甲
      、三、（四）段所載：「公訴人雖於九十三年二月六日以九十二年度公訴蒞庭
      字第一七一七０號補充理由書增列：被告丙○○冒用洪柱漢名義為共同發票人
      ，偽造商業本票，持交松景公司之犯罪事實（即本院九十一年度自字第九００
      號），請求本院就此與九十二年四月二十四日繫屬於本院之公訴案件併予審判
      等語。然查松景科技股份有限公司前因此同一事實於九十一年十一月二十八日
      具狀向本院自訴被告丙○○涉嫌偽造有價證券，經本院以九十一年度自字第九
      ００號案件判決丙○○部分自訴不受理後，自訴人提起上訴，現繫屬於臺灣高
      等法院等情，有九十一年度自字第九００號案卷影本及臺灣高等法院被告全國
      前案紀錄表可稽。本院九十一年度自字第九００號判決雖以：該自訴案件繫屬
      前，被告丙○○所涉偽造永興昌公司有價證券案件業經檢察官開始偵查，二者
      時間緊接、罪名相同，『如皆成罪』，具有裁判上一罪關係，依刑事訴訟法第
      二百二十八條規定，該案件自訴人松景公司不得就該連續犯之事實提起自訴，
      因而依同法第三百三十四條規定就被告丙○○部分諭知自訴不受理，有本院九
      十年度自字第九００號判決可參。惟上開經檢察官先開始偵查之九十一年度偵
      字第一四五二四號被告丙○○涉嫌偽造永興昌公司有價證券案件，業經本院認
      無證據證明附表一編號三至七所示永興昌公司支票係未經授權而偽造，無從為
      有罪之認定，而不另為無罪之諭知，如前所述。則本院九十一年度自字第九０
      ０號自訴事實與先開始偵查之九十一年度偵字第一四五二四號案件，即無連續
      犯之裁判上一罪關係，自無『同一案件』業經檢察官開始偵查，不得再行自訴
      可言。綜上所述，九十一年十一月二十八日繫屬於本院之九十一年度自字第九
      ００號案件之自訴既屬合法，則公訴人於本案九十二年四月二十四日繫屬後之
      審理期間，增列此部分公訴事實而重行起訴，原應就此部分公訴內容為不受理
      之判決；惟公訴人認此部分事實與前開起訴論罪部分有裁判上一罪關係，爰不
      另為不受理之諭知。』之說明，參以該案公訴人係於九十三年二月六日以九十
      二年度公訴蒞庭字第一七一七０號補充理由書增列本件自訴事實（判決理由欄
      甲、三、（一）、(4)段）為增列之起訴事實，而非認與原起訴事實有連續犯之
      裁判上一罪關係請求併案審理，顯見本件自訴事實與該案原起訴事實，亦即檢
      察官先開始偵查之九十一年度偵字第一四五二四號被告丙○○涉嫌偽造永興昌
      公司有價證券案件，無連續犯之裁判上一罪關係，自無「同一案件」業經檢察
      官開始偵查，不得再行自訴可言。至該案公訴人延至九十三年二月六日始以九
      十二年度公訴蒞庭字第一七一七０號補充理由書增列本件自訴事實為公訴事實
      ，自屬重行起訴，從而九十一年十一月二十八日繫屬於原審之本件九十一年度
      自字第九００號案件之自訴即屬合法，且繫屬在先，原審遽認前二案有連續犯
      之裁判上不可分之一罪關係，係屬同一案件，逕為被告丙○○自訴不受理之判
      決，容有未洽。自訴人上訴意旨執以指摘原判決此部分不當，為有理由，應由
      本院將原判決該部分撤銷改判，且為顧及被告審級利益，併諭知發回原審法院
      更為適法之判決。
據上論斷，應依刑事訴訟法第三百六十八條、第三百六十九條第一項但書、第三百七
十二條，判決如主文。
中　　　華　　　民　　　國　　　九十三　　　年　　七　　月　　二十八　　日
                              臺灣高等法院刑事第十八庭
                                  審判長法  官  吳 　　 敦
                                        法  官  林　勤　綱
                                        法  官  梁　宏　哲
右正本證明與原本無異。
如不服本判決，應於收受送達後十日內向本院提出上訴書狀，其未敘述上訴理由者，
並得於提起上訴後十日內向本院補提理由書狀（均須按他造當事人之人數附繕本）。
                                        書記官　劉　貞　達
中　　　華　　　民　　　國　　　九十三　　　年　　七　　月　　二十八　　日
